【裁判字號】    98,訴,710
【裁判日期】    990630
【裁判案由】    清償借款
【裁判全文】
臺灣新竹地方法院民事判決               98年度訴字第710號
原      告  甲○○
訴訟代理人  乙○○
被      告  丙○○
            丁○○
上二人共同
訴訟代理人  李文欽律師
上列當事人間請求清償借款事件，本院於民國99年6月23日辯論
終結，判決如下：
    主  文
原告之訴及假執行之聲請均駁回。
訴訟費用由原告負擔。
    事實及理由
一、原告主張：
(一)訴外人蔡振芳於民國83年間陸續向原告借款共新臺幣（下同
    ）200萬元（下稱系爭借貸契約），分別開立到期日為83年
    12月20日、83年12月27日、84年1月4日，面額為新臺幣（下
    同）50萬元、100萬元、50萬元之支票三張作為擔保，當時
    並未書立借據或交付金錢之其他憑證，僅於交付款項同時由
    蔡振芳交付上開支票。蔡振芳已於83年12月9日死亡，被告
    丙○○、丁○○分別為蔡振芳之配偶、女兒，為其繼承人，
    被告二人雖曾向臺灣板橋地方法院聲明限定繼承，但已於84
    年2月27日撤回聲請，因此被告二人並未拋棄或限定繼承，
    自已繼承蔡振芳之債務，應對前揭債務負連帶清償之責。
(二)系爭借貸契約確實成立於原告與蔡振芳之間：被告丁○○抗
    辯，依據證人即原告之夫張萬的之證詞，因系爭借貸契約同
    意出借之人為證人張萬的，故系爭借貸契約係成立於證人張
    萬的與蔡振芳之間，而非原告與蔡振芳之間。惟查，蔡振芳
    自82年起即陸續向原告借款，一開始係基於與證人張萬的朋
    友關係，因此由證人張萬的出面洽談，後因蔡振芳借貸頻繁
    ，收取借款與交付支票又需與原告碰面，因此與原告漸漸熟
    悉，加上借貸條件及週期均固定，後來便由原告直接與蔡振
    芳接洽借貸事宜，並見面相互交付借款與支票。是系爭借貸
    契約確實成立於原告與蔡振芳之間。證人張萬的僅係因被告
    丁○○過於簡化的詢問而做出回答，卻遭被告丁○○斷章取
    義。蓋蔡振芳最初借貸係由證人張萬的接洽，後因蔡振芳借
    貸頻繁，改由原告出面接洽，加上證人張萬的與原告本係同
    居共財夫妻，借款予他人係重大事務，本即會相互徵詢，取
    得彼此同意，始有可能將錢借出，被告丁○○僅執證人張萬
    的「沒有我的允許的話，我太太不會把錢借給他」，即據以
    認定系爭借貸契約成立於證人張萬的與蔡振芳之間，實不足
    採。
(三)原告確有交付系爭借款予蔡振芳：蔡振芳自82年起至83年死
    亡止，陸續向原告借貸，金額均為50萬元或100萬元，借貸
    期間均為2個月，而借款之交付係由原告從當時上班之利百
    代國際實業股份有限公司位於南港之工廠對面之華南銀行南
    港分行或彰化銀行南港分行之帳戶提領現金後，於該分行門
    口交付現金予蔡振芳，同時向蔡振芳收取所開立之支票（發
    票日為預定還款日），待還款日屆至，原告再將現金領出，
    以同樣方式交付現金予蔡振芳，蔡振芳同時交付支票作為擔
    保，此業經法院向華南銀行南港分行、雙和分行函調帳戶及
    支票資料得證。原告於83年10月20日兌現蔡振芳簽發之擔保
    支票50萬元（見華南銀行雙和分行函覆資料，發票日為83年
    10月20日）；蔡振芳於次日即83年10月21日再向原告借貸，
    原告提領48萬元現金（2萬元為利息預扣）交付蔡振芳（見
    華南銀行南港分行函覆原告存款往來明細表暨對帳單），蔡
    振芳即開立支票為83年12月20日、金額50萬元之支票作為擔
    保，即系爭支票之一；原告於83年11月3日兌現蔡振芳簽發
    之支票50萬元（見華南銀行雙和分行函覆支票資料，發票日
    為83年11月3日）；蔡振芳於次日即83年11月4日再向原告借
    款，原告提領48萬元現金（2萬元為利息預扣）交付蔡振芳
    （見華南銀行南港分行函覆原告存款往來明細表暨對帳單）
    ，蔡振芳即開立發票日為84年1月4日、金額50萬元之支票作
    為擔保，即系爭支票之二。足證原告與蔡振芳之間確有借貸
    之事實，且原告確有交付借款予蔡振芳，借貸確已生效。另
    蔡振芳開立發票日為83年12月27日、金額100萬元支票，亦
    係基於上述相同模式借貸所簽發。
(四)依蔡振芳除戶戶籍謄本所示，被告丁○○於蔡振芳死亡時，
    仍與蔡振芳同居共財，直至91年5月24日才遷出，又被告二
    人曾於法定期間內向臺灣板橋地方法院聲明限定繼承，經該
    法院受理後，被告二人又於84年2月27日撤回，顯然被告丁
    ○○於繼承發生時並非不知如何主張權利等情，均與民法繼
    承編施行法第1條之3第4項規定要件不符等語。
(五)並聲明：被告應連帶給付原告200萬元及自起訴狀繕本送達
    翌日起至清償日止，按年息5％計算之利息；願供擔保，請
    准宣告假執行。
二、被告答辯則以：
(一)消費借貸契約因金錢之交付而生效力，原告主張蔡振芳向其
    借貸200萬元，遂開立系爭3紙支票為擔保，原告應舉證證明
    交付200萬元予蔡振芳之事實，否則應駁回原告之訴。系爭3
    紙支票發票日分別為83年12月20日、83年12月27日、84年1
    月4日，然原告未於1年時效內提示，竟遲至一般債權請求權
    時效15年將屆滿之際，始提示兌領，與經驗論理法則有違。
    原告自稱蔡振芳於83年間向其借款，而系爭3紙支票發票日
    均於83年12月、84年1月即屆至，原告遲至98年4、5月方進
    行追索，更有違事理邏輯。
(二)又因證人張萬的與原告為夫妻關係，單純依照證人張萬的口
    述，無法證明借款交付之要件；且證人張萬的稱蔡振芳往生
    前經營進口工作，則當初蔡振芳所開立票據之原因，究是私
    人借貸？還是公司經營需要所開立？不能僅因證人張萬的說
    法，認定為私人借貸；另證人張萬的99年1月4日筆錄第4頁
    內容，已相當清楚說是證人張萬的與蔡振芳往來，而不是原
    告。
(三)關於銀行回覆資料，原告帳戶於83年10月20日、83年11月3
    日存入50萬元的原因並不清楚，否認蔡振芳有向原告或證人
    張萬的借款的事實，至於83年10月21日、83年11月4日兩筆
    48萬元，只能看出由原告戶頭支出，但提領出來到底做何使
    用並不請楚，無法符合民法借貸交付之要件，縱使原告能證
    明確實有交付金錢予蔡振芳，但證人張萬的證詞說這是他與
    蔡振芳的資金往來，與原告無關。且縱使證人張萬的與蔡振
    芳有資金往來，往來原因亦不必然是借貸關係。
(四)被告丁○○於蔡振芳死亡時為限制行為能力人，符合民法繼
    承編施行法第1條之3第4項規定，不可歸責於被告丁○○致
    無法知悉繼承債務存在而未能拋棄繼承，由其履行債務顯失
    公平（嗣於99年4月16日言詞辯論期日，被告訴訟代理人當
    庭表示捨棄此項抗辯）。
(五)基於前述，並聲明：原告之訴駁回；如受不利判決，願供擔
    保，請准宣告免予假執行。
三、兩造不爭執事項（見99年4月16日筆錄）：
  1.支付命令卷內三張支票（到期日分別為83年12月20日、83年
    12月27日、84年1月4日，面額分別為50萬元、100萬元、50
    萬元）確實為蔡振芳所簽發。
  2.蔡振芳於83年12月9日死亡，被告丙○○、丁○○為蔡振芳
    之共同繼承人。
四、原告主張被告之被繼承人蔡振芳向其借款200萬元並簽發系
    爭3紙支票為擔保，請求被告連帶清償蔡振芳之借款債務，
    為被告所否認並以前詞置辯，是本件爭執應在於：蔡振芳簽
    發並交付系爭3紙支票是否基於借貸關係？原告是否為系爭
    借貸契約之貸與人？原告有無交付各該款項即48萬元兩筆、
    96萬元予蔡振芳？系爭借貸契約是否已生效？茲分敘如下：
(一)按「稱消費借貸者，謂當事人一方移轉金錢或其他代替物之
    所有權於他方，而約定他方以種類、品質、數量相同之物返
    還之契約」，民法第474條第1項定有明文。又「稱消費借貸
    者，於當事人間必本於借貸之意思合致，而有移轉金錢或其
    他代替物之所有權於他方之行為，始得當之。是以消費借貸
    ，因交付金錢之原因多端，除有金錢之交付外，尚須本於借
    貸之意思而為交付，方克成立。倘當事人主張與他方有消費
    借貸關係存在者，自應就該借貸意思互相表示合致及借款業
    已交付之事實，均負舉證之責任」，最高法院98年台上字第
    1045號判決要旨可供參照。本件原告主張系爭3紙支票係基
    於原告與蔡振芳間之借貸契約而交付，為被告所否認，自應
    由原告就「蔡振芳簽發並交付系爭3紙支票係出於借貸關係
    、借貸關係存在於原告與蔡振芳之間、原告已將借款交付蔡
    振芳」等有利於己之事實，負舉證證明之責。
(二)本院依原告之聲請，於99年1月4日傳喚證人即原告之夫張萬
    的到庭作證，證人張萬的對本院所詢「是否知道本件為何簽
    發票據（提示票據）？」答稱：「當時蔡振芳是作中古吊車
    買賣，我是開吊車的，我跟蔡振芳很熟，一二十年朋友，蔡
    振芳經營中古吊車買賣，他之前買進的沒有賣出去，資金上
    有困難，就來問我說老朋友可否幫忙，當時他一直拜託，我
    是天天上班開吊車領的薪水都給原告，我有答應要借給他，
    叫我太太提領出來借給他，但是一定要蔡振芳開支票，因為
    支票等於借據證明，後來因為進來的車還沒有賣出去，蔡振
    芳沒有能力還我錢」、「（除了要求蔡振芳開支票為何不要
    求蔡振芳寫借據或擔保？）當時我們認為大家是老朋友，不
    會要求寫借據，我們也認為支票就是一種借據方式，且那時
    候有票據法，認為支票就是一種借據」、「（當初銀行是用
    現金提錢？）是，是我太太帳戶，有郵局、華銀、彰銀，哪
    個分行忘記了，但這當中蔡振芳有還過我的錢，兌現支票的
    錢存入華銀或彰銀。82年中開始借錢，票款兌現至少有三、
    四次以上，兌現之後又另外借錢好幾次」等語（見卷第21-
    22頁），復參酌華南銀行南港分行99年2月2日函暨原告帳戶
    交易明細表、華南銀行雙和分行99年2月22日函暨支票影本
    （見卷第41-42頁、第53-57頁），顯示蔡振芳確曾簽發2張
    各50萬元支票於83年10月20日、11月3日存入原告帳戶等情
    ，可知與蔡振芳熟識之人為證人張萬的，而非原告，蔡振芳
    自82年中開始找證人張萬的借錢週轉，以便經營吊車買賣，
    因證人張萬的金錢由原告保管，故證人張萬的承諾要借錢給
    蔡振芳之後，請原告自帳戶提領金錢交付蔡振芳，而蔡振芳
    則交付支票予原告作為借款之擔保，票款兌現數次，兌現之
    後蔡振芳又再借錢數次。又證人張萬的於作證當時，對於蔡
    振芳有數次借貸、票款兌現後又再借貸之情形早已了解，卻
    從未表示「有任何的借款是由蔡振芳直接與原告接洽」或「
    有任何的借款是原告未經過證人張萬的而直接借給蔡振芳」
    ，證人張萬的之證稱「蔡振芳來找我幫忙，他一直拜託，我
    有答應要借給他，叫我太太提領出來借給他」等語，係針對
    本院所詢問「本件簽發票據之原因」所為回覆，且證人張萬
    的對於被告訴訟代理人所詢（並非被告丁○○，原告指稱係
    被告丁○○過於簡化的詢問云云，恐有誤會）「當時蔡振芳
    是否向你借錢？」，亦明確證稱「是跟我借，是我答應蔡振
    芳，只是我的錢給我老婆管理，拿錢是我老婆跟蔡振芳一手
    交錢一手交支票，沒有我允許的話我太太不會拿錢給他」等
    情，則蔡振芳交付系爭3紙支票之原因，應是基於蔡振芳與
    證人張萬的之間的借貸關係，而非與原告之間的借貸關係，
    已堪認定。原告主張本件借貸關係存在於原告與蔡振芳之間
    云云，尚無憑據，難以採信。而被告辯稱證人張萬的與蔡振
    芳之間縱有金錢往來，未必為借貸關係云云，惟證人張萬的
    前開證詞已明確表示為借貸關係，且證人張萬的亦證稱「沒
    有無與蔡振芳除本件之外的金錢往來」等語，復無其他事證
    顯示證人張萬的與蔡振芳之間尚有借貸以外金錢往來關係，
    是仍應認證人張萬的與蔡振芳之間就系爭3紙支票，係出於
    消費借貸關係無訛，被告所辯亦無足取。
(三)系爭借貸契約既係存在於證人張萬的與蔡振芳之間，而非原
    告與蔡振芳之間，則原告主張被告二人因繼承而應連帶清償
    蔡振芳對其所負返還借款義務云云，即無理由。至原告是否
    確有交付200萬元予蔡振芳一節，或係代替證人張萬的所為
    交付，既與本判決結果不生影響，爰不予論斷。
五、綜上所述，原告並非系爭借貸契約之貸與人，其請求被告應
    連帶清償蔡振芳之借款200萬元及利息，為無理由，應予駁
    回。原告請求既經否准，其假執行之聲請即失所附麗，應併
    予駁回。
六、據上論結，原告之訴為無理由，依民事訴訟法第78條，判決
    如主文。
中    華    民    國    99    年    6     月    30    日
                  民事第二庭  審判長法  官  王銘勇
                                    法  官  林麗玉
                                    法  官  梁智賢
以上正本係照原本作成。
如對本判決上訴，須於判決送達後20日內向本院提出上訴狀。
中    華    民    國    99    年    6     月    30    日
                                    書記官  黃詩傑

司法院資訊處製作；財團法人民間司法改革基金會備份。
